【裁判字號】    94,重上更(一),105
【裁判日期】    950403
【裁判案由】    拆屋還地
【裁判全文】
臺灣高等法院民事判決             94年度重上更(一)字第105號
上  訴  人  寅○○
            癸○○
            卯○○
            壬○○
            台喨企業股份有限公司
上  一  人
法定代理人  Ｅ○○
共      同
訴訟代理人  王年柿律師
被上訴人    申○○
            Ｃ○○
            子○○
                        號
            地○○
            Ｆ○○○
            Ｂ○○
            黃○○
                        巷3號
            Ｄ○○
            巳○○
            戌○○
            戊○○
            丑○○
            己○○
            酉○○
            辰○○
            天○○
            宇○○
                        樓
            辛○○
            丙○○
            午○○
                        號
            未○○
            丁○○
            甲○○○（即袁芳皋之承受訴訟人）
            乙○○（即袁芳皋之承受訴訟人）
            庚○○（即袁芳皋之承受訴訟人）
            Ａ○○（即袁芳皋之承受訴訟人）
            玄○○（即袁芳皋之承受訴訟人）
            宙○○（即袁芳皋之承受訴訟人）
                        樓
            亥○○
共      同
訴訟代理人  廖威淵律師
當事人間拆屋還地事件，上訴人對於中華民國92年3月31日臺灣
桃園地方法院90年度重訴字第34號第一審判決提起上訴，經最高
法院第一次發回更審，本院於95年3月21日言詞辯論終結，判決
如下：
    主  文
原判決廢棄。
被上訴人在第一審之訴及假執行之聲請均駁回。
第一、二審及發回前第三審訴訟費用由被上訴人負擔。
    事實及理由
一、本件被上訴人主張：坐落桃園縣八德市○○段451號、452之
    1號、452之4號、457號、457之1號、458號、458之1號、458
    之3號、458之4號等9筆土地（下稱系爭土地）為伊與上訴人
    寅○○、壬○○、卯○○、癸○○等人（下稱寅○○等四人
    ）及其他共有人所共有。上訴人寅○○、壬○○無正當權源
    ，擅自占用如附圖所示上開457號土地內面積0.2758公頃、
    457 之1號土地內面積0.0106公頃、458號土地內面積0.0512
    公頃、458之1號土地內面積0.0093公頃、458之3號土地內面
    積0.0123公頃（合計0.3592公頃）種植樹木，並於附圖所示
    457號土地內面積0.0331公頃、458號土地內面積0.2623公頃
    、458之4號土地內面積0.0307公頃（合計0.3261公頃）種植
    蘭花；卯○○、癸○○無正當權源，擅自占用附圖所示457
    號土地內面積0.0577公頃、457之1號土地內面積0.0115  公
    頃（合計0.0692公頃），供作大忠傑優學園使用，另占用
    457號土地內面積0.0578公頃建築大忠傑優學園加強磚造建
    物；上訴人台喨企業股份有限公司（下稱台喨公司）無正當
    權源，擅自占用附圖所示451號土地內面積0.0083公頃、452
    之1號土地內面積0.0649公頃、452之1號土地內面積0.0003
    公頃、452之4號土地內面積0.0049公頃（合計0.0784公頃）
    ，供作停車場使用，另擅自占用451號土地內面積0.0010公
    頃、452之1號土地內面積0.0196公頃（合計0.0206公頃）搭
    建鋼架鐵皮屋等情，爰依民法第767條及第821條之規定，求
    為命寅○○、壬○○將系爭土地上種植之樹木、蘭花除去；
    卯○○、癸○○將系爭土地上之加強磚造建物拆除；台喨公
    司將系爭土地上搭建之鋼架鐵皮屋拆除，返還土地予被上訴
    人及其他共有人之判決。並答辯聲明：上訴駁回。
二、上訴人則以：系爭土地原係袁氏祖產之一部分，早年由袁氏
    子孫六大房協議分管，其中第五房（袁修露）分管系爭土地
    ，日據時代大正3年（民國3年）袁修露之繼承人袁嗣德、袁
    嗣章、袁嗣冉、袁嗣開（下稱袁嗣德等四人）訂立「分鬮書
    」，約定上開六大房協議分管之土地由其等四房均分。嗣於
    53年3月10日將該分管之土地，委請測量師測量再均分為四
    份，各房推由袁奕端、袁奕添、袁奕登、袁奕生出名代表協
    議各自分管。是系爭土地原係袁修露遺留予其繼承人袁嗣德
    等四人共有，雖僅以袁嗣德名義登記，惟並非袁嗣德個人所
    有。54年1月13日袁嗣德之繼承人袁奕添、袁奕松、袁奕增
    、袁奕復（下稱袁奕添等四人），將其分管之土地出賣與訴
    外人袁莊玉妹，嗣後該土地之稅捐即改由袁莊玉妹負擔，62
    年7月15日袁莊玉妹將所購上開土地連同其配偶袁奕端分管
    之土地，再出賣與寅○○、壬○○之父袁芳忠，並交付袁芳
    忠使用收益，袁奕端之繼承人袁芳觀等人於69年1月17日仍
    收受尾款新台幣（下同）10萬元。寅○○、壬○○乃繼受袁
    芳忠之權利義務而占有系爭土地；卯○○、癸○○係於69
    年3月29日向袁生（袁奕生）購買而取得所占用之系爭土地
    ，本於買賣關係而占有；台喨公司則係向袁奕養、寅○○承
    租占用系爭土地，均非無權占有等語，資為抗辯。並上訴聲
    明：(一)原判決廢棄。(二)被上訴人在第一審之訴即假執行之聲
    請均駁回。
三、兩造不爭執事項：
    系爭土地為被上訴人與上訴人寅○○、壬○○、卯○○、癸
    ○○等人所共有，系爭土地面積為6甲2分2毛0糸，如被上訴
    人於原審所提出分管實測圖標示之土地（見原審卷(一)第122
    頁之實測圖），係兩造及訴外人祖先六大房共有。六大房依
    實測圖各分管特定位置。而第五房袁修露之後裔子孫之系統
    如本院更(一)卷第84頁之系統表所載。第五大房即袁修露分管
    之土地，全部由上訴人寅○○、壬○○、卯○○、癸○○分
    別占有使用收益中及出租台喨公司建造廠房營業使用等事實
    ，為兩造所不爭執（見本院更(一)卷第97頁之筆錄、第83、84
    、86頁之書狀），並有土地登記謄本、實測圖及系統表可證
    （見原審卷(一)第12頁至第118頁、第122頁、本院更(一)卷第84
    頁），堪信為真實。
四、本件經依民事訴訟法第463條準用同法第270條之1第1項第3
    款規定，整理並協議簡化爭點後，兩造同意就本院94年12月
    26日準備程序中，兩造協議簡化之爭點為辯論範圍（見本院
    更(一)卷第98頁之筆錄）。茲就兩造之爭執點分述如下：
    (一)關於系爭土地是否由袁嗣德、袁嗣章、袁嗣冉、袁嗣開等
      四人約定四分均分？其繼承人是否於53年3月10日委由測
      量人員測量分成四份，由各別之繼承人分管？經查：
      1.上訴人抗辯系爭土地原係袁氏祖產之一部分，早年由袁
        氏子孫六大房協議分管，其中第五房（袁修露）分管系
        爭土地，日據時代大正3年（民國3年）袁修露之繼承人
        袁嗣德、袁嗣章、袁嗣冉、袁嗣開訂立「分鬮書」，約
        定上開六大房協議分管之系爭土地由其等四房均分。嗣
        於53年3月10日由袁嗣德兄弟四人之繼承人袁端（即袁
        奕端）、袁添（即袁奕添）、袁登（即袁奕登）、袁生
        （即袁奕生添）四人，委由測量者呂郭英測量，作成土
        地分割實測圖，並標明各自分管之位置及面積，系爭土
        地雖僅以袁嗣德名義登記，惟並非袁嗣德個人所有等語
        。查被上訴人於原審起訴時即主張系爭土地早年袁氏各
        子孫協議分管時即分歸第五房共有人管理使用（見原審
        卷(一)第8頁之書狀），並提出分管之實測圖為證（見原
        審卷(一)第118頁之實測圖）。又查袁氏祖先遺留包含系
        爭土地在內之土地多筆，嗣由後代六大房（修山公、修
        信公、修柳公、修造公、修露公、修霞公）派代表協議
        分管（每房就所有土地之應有部分登記為六分之一），
        其中第五房修露公分管系爭土地全部，迨袁修露去世，
        遺有子：袁嗣德、袁嗣章、袁嗣冉、袁嗣開四人，惟第
        五房就系爭土地之應有部分六分之一係登記於長子袁嗣
        德名下，並未一併登記於袁嗣章、袁嗣冉、袁嗣開三人
        名下，此有兩造未爭執之「袁氏汝南德慶堂系統表」可
        考（見本院重上字卷第127、128頁），且有兩造所不爭
        執之分管實測圖（下稱六大房分管實測圖）可稽（見原
        審卷(一)第118頁），此與土地登記謄本上記載袁嗣德就
        系爭土地應有部分為288分之48（即6分之1）相符，有
        土地登記謄本可按（見原審卷(一)第208頁至第300頁）。
        另袁嗣德等四人於日據時代之大正3年（民國3年）訂立
        分鬮書，其上載明：「即日批明承上六大房公共之業在
        霄裡庄四百三十九番外十六筆之土地日後六大房分定係
        作四房均分」等字，有兩造不爭執為真正之分鬮書可考
        （原審卷(二)第7頁、第8頁）。證人袁奕養亦證稱：「（
        六大房分管實測圖）是祖先留下土地，各房原已分管，
        後因軍隊徵收部分土地，是袁修露六兄弟分成六房來分
        管。我是第六房的後代，第六房是指袁修霞。立本件分
        管實測圖是由各房奕字輩派代表簽訂。……」、「（該
        分管實測圖第五房分管部分）是（本件系爭土地）」等
        語（見原審卷(二)第220頁、第221頁之筆錄），自屬可信
        。
      2.上訴人抗辯被上訴人於起訴時所提出之實測圖（見原審
        卷(一)第118頁之實測圖）係委由呂郭英測量，於六大房
        分定後，復委由同一測量人員呂郭英，將第五房分管之
        系爭土地分成四份（見原審卷(二)第9頁之土地分割實測
        圖），而觀之上開二份實測圖後測量員呂郭英之簽名及
        使用文字之字跡均相同。是上訴人所為之上開抗辯，應
        足憑取。
      3.又上訴人抗辯六大房為分管協議時，第五房之代表人為
        袁嗣德之長子袁添。六大房分定後，袁添再代表（代理
        ）其兄弟，與袁嗣章、袁嗣冉、袁嗣開之繼承人，協議
        並測量分成四份。袁添參與上開二次分管協議，在測量
        圖上係使用同一顆印章等語。查證人袁奕養證稱：「（
        原審卷(二)第9頁被證六之土地分割實測圖，當時立實測
        圖）我不曉得有立實測圖，但是各房大約是按照實測圖
        分管沒錯，其中標明432-1袁生部分，實際上由袁奕安
        分管（袁奕安係袁生之弟弟）」等語（見原審卷(二)第
        221頁之筆錄），核與證人袁芳相、袁清吉所證稱：「
        我們是袁奕端的子嗣，是分到實測圖最下方這塊沒有錯
        ，有再買入袁阿添的部分，故該二部分於民國55、56年
        後由我們在耕作，後來我父親把土地賣掉……」等語相
        符（見原審卷(二)第222頁之筆錄），應可採信。足見土
        地之分管係依原審卷(二)第9頁之土地分割實測圖上標示
        之位置各自分管。
      4.系爭土地雖登記為原六大房中之第五房袁修露長子袁嗣
        德及其餘五房代表共六房所共有，惟依六大房分管實測
        圖之分管約定，系爭土地原全部由袁修露之子孫共同使
        用、收益及管理，已如前述。再依兩造不爭執之本院更
        (一)卷第84頁之繼承系統表記載，袁修露生四子，即袁嗣
        章、袁嗣德、袁嗣冉、袁嗣開四人，該四房於日據時代
        大正3年訂立「分鬮書」亦記載：「即日批明承上六大
        房公共之業在霄裡庄四百三十九番外十六筆之土地日後
        六大房分定係作四房均分」等字，有兩造不爭執為真正
        之分鬮書可考（原審卷(二)第7頁、第8頁）。足見已約定
        系爭土地由其等四房均分。嗣於53年3月10日委請測量
        師測量，將該土地均分為四份，並繪製原審卷(二)第9頁
        之「土地分割實測圖」（即四房分割圖），由袁嗣德等
        四人之子袁奕端、袁奕添、袁奕登、袁奕生各自分管，
        則在訂立「分鬮書」時，袁嗣德等四人即有將系爭土地
        再分成四份由四房分管之意至明。而袁嗣德等四人之長
        子分別為袁奕端、袁奕添、袁奕登、袁奕生，「土地分
        割實測圖」上所載四房代表為袁端、袁添、袁登、袁生
        ，雖僅袁端之印文為「袁奕端」，其餘三人印文均無「
        奕」字，惟觀之六大房系統表（見本院重上字卷第128
        頁之系統表）子孫名，該「奕」字應係排行，平日或為
        簡略計，未予書寫，對人別無影響；再參酌證人即原六
        大房第六房袁修霞後代袁奕養證稱各房大致按土地分割
        實測圖分管等語及證人即袁奕端子嗣袁芳相、袁清吉證
        稱，袁奕端分到實測圖最下端土地等語（見原審卷(二)第
        220頁至第222頁之筆錄），核與土地分割實測圖之記載
        相符各情。上訴人抗辯系爭土地再經袁嗣德等四人之子
        孫分成四份，由四房分管，自屬有據。
    (二)關於袁端、袁添、袁登、袁生是否於53年3月10日依測量
      分管後，即將分管之土地出賣給袁莊玉妹等人使用收益？
      經查：
      1.按共有土地若經共有人協議分管，各共有人就其分管部
        分即有使用、收益之權限，共有人將分管之特定部分土
        地出賣與他人，即係將其就此特定部分土地之使用、收
        益權讓與買受人，雖買受人在土地分割前，不得請求移
        轉登記該特定之分管部分土地，僅得請求移轉登記土地
        之應有部分，惟依上說明，出賣人亦不得主張買受人為
        無權占有。
      2.上訴人抗辯袁端、袁添、袁登、袁生四人於53年3月10
        日依土地分割實測圖分管後，即先後將其分管土地出賣
        與袁莊玉妹、袁芳忠、癸○○、卯○○，並交付使用收
        益，並提出賣渡證書、不動產買賣契約書、不動產買賣
        契約書、繳稅收據、切結書為證（見原審卷(一)第302頁
        、第145頁至第155頁之1、第187頁及原審卷(二)第10頁）
        。查袁添（即袁奕添）、袁復（即袁奕復）、袁奕增、
        袁奕松兄弟四人，於54年1月13日將其分管之458地號土
        地，面積2分7厘2毛9系出賣與袁莊玉妹，與賣渡證書上
        所記載之地號面積兩相符合，有賣渡證書可證（見原審
        卷(一)第145頁至第147頁）。證人袁芳相、袁清吉並證稱
        ：「（原審卷(二)第10頁之之）切結書上（袁芳相）的印
        文為真正，是依據我父親的交代而辦理」、「我們是袁
        奕端的子嗣，是分到實測最下方這塊沒有錯，有再買入
        袁阿添的部分，故該二部分於民國55、56年後由我們在
        耕作後來我父親把土地賣掉……」等語（見原審卷(二)第
        222頁之筆錄）。而出賣人袁添使用於賣渡證書上之印
        章，與其先前二次參與分管，在實測圖上使用之印章，
        係同一顆印章（見原審卷(一)第146頁背面袁添所蓋之印
        章、第118頁之實測圖及原審卷(二)第9頁之土地分割實測
        圖）。足證係先分管再出賣。
      3.袁莊玉妹買受袁添兄弟分管之土地後，即會同出賣人至
        稅捐機關辦理變更納稅義務人為袁莊玉妹，該部分土地
        即由袁莊玉妹負責繳納稅捐，有稅單可稽（見原審卷(一)
        第187頁至第197頁）。又袁莊玉妹買受袁奕添兄弟分管
        之土地後，於62年7月15日，袁奕端將自己分管之土地
        連同其妻袁莊玉妹買自袁奕添兄弟分管之土地，一併出
        賣給袁芳忠。另一分管人袁奕登亦將其分管之土地，與
        袁奕端同時出賣給袁芳忠，有不動產買賣契約書可考（
        見本院更(一)卷第52頁至第56頁），上開買賣之事實，袁
        奕端之子袁芳相、袁清吉業已於原審證述屬實（見原審
        卷(二)第222頁之筆錄）。另出賣人袁登使用於買賣契約
        書上之印章，與其參與53年3月10日分管實測圖上之印
        章，顯示印文亦屬相同（見本院更(一)卷第53頁之契約出
        賣人欄、原審卷(二)第9頁實測圖上之印章）。足見袁莊
        玉妹確有買受系爭之部分土地。
      4.系爭土地既經六大房分管，第五房分管之土地如未出賣
        並交付買受人，自應由分管人繼續占有使用，而系爭土
        地全部，現分別由上訴人寅○○、壬○○、作為蘭園使
        用，癸○○、卯○○建造廣達174坪之加強磚造房屋供
        作幼稚園使用，台喨公司承租建造廠房。第五房之後裔
        子孫逾40年並無一人使用系爭土地。是上訴人抗辯其輾
        轉買受或向買受人承租而占有、使用系爭土地已數十年
        ，自屬可取。果袁嗣德等四人之子孫已將系爭土地再分
        成四份，由四房分管，上訴人輾轉向有占有、使用系爭
        土地權限之袁嗣德等四人之繼承人買受，或向該買受人
        承租，並受交付而占有、使用系爭分管之土地，難謂其
        為無權占有。是上訴人主張係基於買賣關係，台喨公司
        係基於租賃關係而占有使用，並非無權占有，自屬有據
        。則出賣人將分管之土地交付與買受人占有、使用後，
        不得以土地所有權尚未移轉登記，主張買受人為無權占
        有。被上訴人主張上訴人無權占有系爭土地，自不足取
        。
五、綜上所述，被上訴人依據民法第767條及第821條之規定，請
    求寅○○、壬○○將系爭土地上種植之樹木、蘭花除去；卯
    ○○、癸○○將系爭土地上之加強磚造建物拆除；台喨公司
    應將系爭土地上搭建之鋼架鐵皮屋拆除，返還土地予被上訴
    人及其他共有人，非屬正當，不應准許。原審未見及此，遽
    為上訴人敗訴之判決，自有未洽，上訴論旨指摘原判決不當
    ，求予廢棄改判，為有理由。
六、兩造其餘之攻擊或防禦方法及所用之證據，經本院斟酌後，
    認為均不足以影響本判決之結果，爰不逐一論列，併此敘明
    。
七、據上論結，本件上訴為有理由，依民事訴訟法第450條、第
    78條、第85條第1項前段，判決如主文。
中    華    民    國    95    年    4     月     3    日
                  民事第七庭  審判長法  官  鄭三源
                                    法  官  黃嘉烈
                                    法  官  王聖惠
正本係照原本作成。
被上訴人如不服本判決，應於收受送達後20日內向本院提出上訴
書狀，其未表明上訴理由者，應於提出上訴後20日內向本院補提
理由書狀（均須按他造當事人之人數附繕本）上訴時應提出委任
律師或具有律師資格之人之委任狀；委任有律師資格者，另應附
具律師資格證書及釋明委任人與受任人有民事訴訟法第466條之
一第一項但書或第二項（詳附註）所定關係之釋明文書影本。
中    華    民    國    95    年    4     月    4     日
                                    書記官  陳樂觀
附註：
民事訴訟法第四百六十六條之一（第一項、第二項）：
對於第二審判決上訴，上訴人應委任律師為訴訟代理人。但上訴
人或其他法定代理人具有律師資格者，不在此限。
上訴人之配偶、三親等內之血親、二親等內之姻親，或上訴人為
法人、中央或地方機關時，其所屬專任人員具有律師資格並經法
院認為適當者，亦得為第三審訴訟代理人。


司法院資訊處製作；財團法人民間司法改革基金會備份。
